臺灣高等法院刑事判決　　　　　　 95年度上更(二)字第901號
上　訴　人
即　被　告　甲○○
　　　　　　　　　　　樓(
選任辯護人　邢越律師
上列上訴人因殺人等案件，不服臺灣士林地方法院九十三年度重
訴字第十三號，中華民國九十四年六月十三日第一審判決（起訴
案號：臺灣士林地方法院檢察署九十三年度偵字第六六六八號、
第七九六六號、第八三四四號、第九六一四號、第九六一五號）
，提起上訴，經最高法院第二次發回更審，本院判決如下：
    主  文
原判決關於殺人及定執行刑部分撤銷。
甲○○殺人，處有期徒刑拾壹年。扣案之德國SIG SAUER廠製造P
二二六型口徑九mm制式手槍壹枝（槍枝管制編號0000000
000）沒收。
    事  實
一、甲○○係址設台北市南港區○○○路六十巷二號地下一樓丞
    航貨運行之老闆，於民國九十三年六月十四日晚間九時三十
    過後至近十時許，與詹德隆、李秀明等數名友人在丞航貨運
    行泡茶聊天，適彭繼正因先前呂金智與甲○○之員工謝政威
    發生停車糾紛，夥同呂金智、魏嘉樺及其他不詳姓名男子數
    人攜帶西瓜刀、槍前來與甲○○理論，雙方發生口角，彭繼
    正以現場泡茶用之茶壺猛砸甲○○，並與呂金智、魏嘉樺二
    人共同徒手毆打甲○○，致其臉、鼻多處受傷流血（傷害部
    分未據告訴）。嗣因李秀明在場勸架，彭繼正一行人始罷手
    步上一樓，向左經過萊爾富超商走至中坡北路五十巷口，再
    左轉由西往東朝五十巷巷底離去，隨行之某人復在中坡北路
    五十巷內開兩槍挑釁。甲○○亦隨後登上一樓，因被毆疼痛
    且流血甚多，復因與彭繼正同行之某人開兩槍挑釁，氣憤至
    極，乃基於殺害彭繼正之犯意，自停放於丞航貨運行旁之萊
    爾富便利商店前之六○一三－ＦＪ自用小客車上拿取，其於
    九十三年五月間，前往彰化縣二林鎮廣興巷三十九號妻舅謝
    榮文（已死亡）住處庭院，取出謝榮文埋藏上址，之後其放
    置丞航貨運站溪湖站所，於九十三年六月十三日晚間則拿至
    六○一三－ＦＪ自用小客車放置之德國SIG SAUER廠製造P二
    二六型口徑九mm制式手槍一支（內有彈匣及十顆子彈。所涉
    未經許可持有手槍及子彈犯行，業經判處有期徒刑六年，併
    科罰金新台幣十萬元確定），即自中坡北路五十巷口由西往
    東朝五十巷巷底跑步追趕，並接續朝前方之彭繼正射擊子彈
    ，於彭繼正逃至中坡北路五十巷底岔路口右轉後，仍不罷手
    ，尾隨右轉並續朝彭繼正射擊子彈，直至十顆子彈射罄為止
    。彭繼正因而中槍，胸部、腹部及背部有槍傷傷口四處，左
    前臂有槍傷二處，於步行至中坡北路四十巷十九號前，終因
    流血過多而不支倒地。雖經人立即通知救護車將彭繼正送往
    台北市三軍總醫院急救，因其中左胸一槍進入體內，穿通左
    肺下葉，經橫膈膜至胃小彎再進入肝左葉貫穿出肝右葉，因
    胃、肝被擊中，腹腔內出血血液超過一千五百西西，造成出
    血休克，仍於當日晚間十一時十二分傷重不治死亡。甲○○
    於犯案後，駕駛六○一三－ＦＪ號自用小客車先回台北市○
    ○區○○路二段一一五巷一弄一之一號住處更換衣褲後，再
    駕車四處逃亡。嗣甲○○為求脫罪，經由綽號「大池」之不
    詳姓名男性友人聯繫，於九十三年七月十三日凌晨一時許，
    在台北縣泰山鄉○○○路一三六號前，與丞航貨運行彰化站
    司機乙○○碰面，親自將作案之手槍交付乙○○，並要求乙
    ○○向警方供述係殺害彭繼正者，為之頂替。乙○○應允後
    ，遂於該日上午十時前，委由邱群傑律師撥打電話向台北市
    政府警察局南港分局表示要投案，繼而由邱群傑律師陪同與
    南港分局承辦警察碰面，繳交該把手槍，並至南港分局接受
    調查；而承辦員警於案發當日即調取現場巷道監視錄影及查
    訪附近民眾，已查知甲○○持槍擊，乙○○雖表示係其槍殺
    彭繼正，惟經警方出示監視錄影翻拍照片，知被警識破，乃
    據實供出甲○○犯案。內政部警政署刑事警察局並循線於九
    十三年八月三十一日下午四時十分許，至基隆市○○區○○
    路三三二之一號四樓，持台灣士林地方法院檢察署檢察官核
    發之拘票，拘提甲○○到案。
二、案經內政部警政署刑事警察局及台北市政府警察局南港分局
    移送台灣士林地方法院檢察署檢察官偵查起訴。
    理  由
一、按捨棄上訴權者，喪失其上訴權，刑事訴訟法第三百五十九
    條定有明文，故上訴權一經當事人聲明捨棄之意思即告喪失
    ，不得附帶條件或因嗣後另為不同之意思表示而回復。本件
    上訴人即被告甲○○，於九十四年十二月三十日本院前審九
    十四年度上訴字第二三九三號案宣判後，於九十五年一月一
    日即向在押之台灣台北看守所提出刑事具保聲請狀，明白表
    示對違反槍砲彈藥刀械管制條例部分捨棄上訴，並於九十五
    年一月二日遞送本院收受，有前開刑事具保聲請狀可稽（本
    院九十五年度聲字第十五號卷第二頁、第四頁），嗣被告雖
    於九十五年一月十六日對本院前審九十四年度上訴字第二三
    九三號判決，殺人罪及違反槍砲彈藥刀械管制條例罪之犯行
    ，全部提起上訴，惟揆諸前揭說明，上開二罪又分屬各自獨
    立之數罪，經被告聲明捨棄上訴權之違反槍砲彈藥刀械管制
    條例罪部分仍不得回復，故本件本院審理之範圍，為殺人犯
    行部分，合先敘明。
二、訊據被告否認有上述殺人犯行，辯稱：「…我有開槍，但是
    我沒有對人開槍，對方先開槍，我才開槍嚇阻的，並非我主
    動開槍，他們帶槍帶刀到我公司，他們跑到巷內，我不知道
    ，我是聽到槍聲，才會從乙○○手中拿槍嚇阻，當時我根本
    也沒有看到人…」（九十六年一月十五日準備程序）；辯護
    人亦辯護主張：「…本案在初審都認定有Ｂ槍的彈殼，被告
    確實是因為防衛個人及員工的安全，所以只是示警嚇阻，被
    告從來沒有要槍殺被害人的意思，因為當天被告有喝酒，所
    以真的有開槍打到被害人，被告可能是屬於行為過當，應負
    過失殺人罪…被告是跑在被害人的後面，被害人左邊的正面
    左邊中一槍兩孔，絕非被告所射擊…」（九十六年一月十五
    日準備程序）。經查：
  (一)被害人彭繼正於九十三年六月十四日晚間九時三十分過後至
    近十時許，因先前呂金智與被告之員工謝政威發生停車糾紛
    ，乃夥同呂金智、魏嘉樺及其他不詳姓名男子數人攜帶西瓜
    刀、槍至丞航貨運行找被告理論，雙方發生口角，被害人以
    現場泡茶用之茶壺猛砸被告，並與呂金智、魏嘉樺二人共同
    徒手毆打被告，致其臉、鼻多處受傷流血（傷害部分未據告
    訴）。嗣因李秀明在場勸架，被害人一行人始罷手步上一樓
    ，向左經過萊爾富超商走至中坡北路五十巷口，再左轉由西
    往東朝五十巷巷底離去等情，已據被告及證人呂金智、魏嘉
    樺、被告友人李秀明、詹德隆、丞航貨運行員工杜玉娟、洪
    評諭、謝政威供述甚詳。
  (二)而被害人步出丞航貨運行後，於九十三年六月十四日晚間十
    時許，在台北市○○○路四十巷十九號前，身上大量出血而
    臥倒地上，經人通知救護車將其送往三軍總醫院急救，仍於
    當日晚間十一時十二分不治死亡，有國防大學國防醫學院三
    軍總醫院九十四年十月六日集運字第○九四○○一九○二五
    號函送之彭繼正九十三年六月十四日急診病歷資料（含台北
    市政府消防局高級救護紀錄表，本院上訴卷(一)第一五三頁至
    第一七○頁）可稽，並經檢察官督同法醫師相驗屍體，製有
    勘驗筆錄、相驗屍體證明書、驗斷書等在卷可按（台灣士林
    地方法院檢察署九十三年度相字第三四五號卷第七十二頁至
    第八十一頁）。而前揭被害人之屍體經複驗解剖結果，屍身
    長一百八十公分、體重約九十公斤，所受之槍傷為：(1)左前
    臂自前臂邊側端外側進入出於近側端內側。(2)左胸槍傷距足
    底一百三十公分，中線往左十七公分處（入口）傷口有燒灼
    一．○公分直徑，經擊中左第九肋骨反彈至左第十肋骨表面
    折出第十肋間出於背部（出口）距足底一百二十五公分中線
    往左十三公分處。(3)左胸自足底一百二十七公分，中線往左
    二十七公分處槍傷（入口），傷口○．九公分直徑，在進入
    體內，穿通左肺下葉，經橫膈膜至胃小彎再進入肝左葉貫穿
    出肝右葉在距足底一百二十七公分，中線往右二十六公分處
    （出口），是致命傷，因胃、肝被擊中，腹腔出血血液超過
    一千五百西西，有法務部法醫研究所九十三年九月一日法醫
    理字第○九三○○○二一九○號函送之 (九三)法醫所醫鑑
    字第○八九九號鑑定書附卷可稽（見同上相卷第九十五頁至
    第一○二頁），被害人係遭槍擊死亡，洵可認定。
  (三)被害人死亡係被告開槍所造成之結果（二者有相當因果關係
    ）:
    1.台北市政府警察局南港分局承辦員警及內政部警政署刑事
      警察局鑑識人員，經通知前往被害人遭槍擊而封鎖之現場
      勘查，由中坡北路巷口西往東至巷底，左轉南往北至距六
      十巷口二公尺處，及右轉北往南至四十巷口，再右轉四十
      巷東往西十一點六公尺處，沿途尋獲彈殼十二顆、較完整
      之彈頭一顆、彈頭碎片四片，彈孔、血跡、掌紋、指紋等
      ，有現場照片七十五張（九十三年度偵字第七九六六號卷
      第一二五頁至第一六○頁）、刑事警察局刑事鑑識中心製
      作之「台北市政府警察局南港分局彭繼正槍擊命案現場勘
      查卷」內之現場平面圖、證物送驗紀錄表（原審卷(二)第十
      八頁、第二十七頁至第二十九頁、第三十一頁）在卷可稽
      。至於證人即到場勘查之南港分局刑事組小隊長林昭成於
      九十四年十一月十一日本院前審審理時證稱：「…大概當
      時在現場有找到彈殼十三發、彈頭三發…」（本院上訴卷
      (二)第二十頁），與上揭勘查卷內之現場平面圖、證物送驗
      紀錄表及內政部警政署刑事警察局九十三年八月十三日刑
      鑑字第○九三○一三○六七八號槍彈鑑定書記載之當時在
      現場尋獲與送請鑑定之彈殼、彈頭數量不符。經本院更(二)
      審向鑑定機關即內政部警政署調取送鑑之彈殼、彈頭，並
      於九十六年三月十五日本院審理時當庭勘驗實際數量，確
      係「彈殼十二顆、較完整之彈頭一顆、彈頭碎片四片」，
      有勘筆錄可憑（九十六年三月十五日本院審判筆錄），證
      人林昭成亦表示：「…我們…到現場，現場都已經封鎖…
      彈殼、彈頭，都有鑑識人員在現場做好記錄…因為當初是
      夜間，詳細的數目，鑑識人現場採證後，馬上封存，因為
      那是整個包裝好，我是大概憑記憶…」（九十六年三月十
      五日本院審判筆錄）等詞，因證人林昭成非現場鑑識人員
      ，所供彈殼、彈頭之數量，應係其當時到場所見聞之記憶
      ，惟尚不影響鑑識人員現場採證資料之認定。
    2.封鎖現場尋獲之彈殼十二顆送刑事警察局鑑定結果，經以
      顯微鏡比對法比對，其中十顆（編號 1至6、9、13、15、
      17），彈底特徵紋痕相吻合，認均係由同一槍枝（Ａ槍）
      所擊發。另二顆（編號 8、10）彈底特徵紋痕相吻合，認
      均係由另一槍枝（Ｂ槍）所擊發，有內政部警政署刑事警
      察局九十三年八月十三日刑鑑字第○九三○一三○六七八
      號槍彈鑑定書附卷可稽（台灣士林地方法院檢察署九十三
      年度偵字第七九六六號卷第一○八頁至第一一六頁）。又
      本件扣案之手槍一枝（槍枝管制編號000000000
      0），試射後之彈殼，經以顯微鏡比對法與內政部警政署
      刑事警察局檔存涉案槍彈頭、殼檔案資料比對結果，發現
      與台北市政府警察局鑑識中心九十三年六月二十一日北市
      鑑字第九三○六一五一三○一－二號刑事案件證物採驗紀
      錄表送鑑「彭繼正遭槍擊案」證物中口徑九mm制式彈殼十
      顆（編號1至6、9、13、15、17）之彈底特徵紋痕均相
      合，認均係該槍枝所擊發，亦有內政部警政署刑事警察局
      九十三年九月十三日刑鑑字第○九三○一八一○九七號函
      在卷足憑（見原審卷(一)第五十六頁）。被告復自承其持本
      件扣案手槍朝被害人開槍迄子彈用罄為止等語，故上開編
      號1至6、9、13、15、17之彈殼，均係被告射擊時遺留現
      場，殆無疑問。再對照命案現場平面圖所示（原審卷二第
      十八頁），被告持用之槍枝（Ａ槍）開槍時於現場遺落之
      彈殼位置（即證物編號17、1至6、9、13、15），係始自
      中坡北路五十巷口，再一路由西往東巷底岔路口後，再向
      右轉由北往南至四十巷口靠近七Ｃ－六五七五號自用小客
      車附近為止。可知被告行進及開槍之路線，亦應同上。
    3.再觀諸命案現場於平面圖所示編號11、14、16位置之地面
      遺有血跡，另中坡北路四十巷與五十巷交岔口路邊七Ｃ－
      六五七五號自用小客車之左後車門手把旁、左前引擎蓋等
      處亦留有血跡（編號18-1、18-2、18-3、18-4）。而上開
      編號11、14、16、18-1之血跡棉棒與被害人 DNA-STR型別
      相同，有內政部警政署刑事警察局九十三年十月十二日刑
      醫字第○九三○一三○七五三號鑑驗書附卷足憑（見原審
      卷(四)第一七九頁），可認定上開編號11、14、16、18-1之
      血跡係被害人所遺留。依上現場圖可以認定，被害人係於
      編號11位置附近開始受傷，嗣行經編號14之位置時再遺血
      跡，行至七Ｃ－六五七五號自用小客車（即編號18-1）時
      體力不繼，故有扶該小客車支撐身體之情形，迄至編號16
      時，終不支倒地。另參照法醫研究所對被害人屍體進行解
      剖之結果，被害人所受之致命槍傷為左胸一槍穿通左肺進
      入肝左葉貫穿出肝右葉，因胃、肝被擊中腹腔出血血液超
      過一千五百西西，被害人受傷後不僅體內大量出血，血液
      並大量流出體外，其所著之內衣亦有出血浸漬，此有被害
      人於三軍總醫院急救無效後所攝之屍體及內衣照片足稽（
      見台灣士林地方法院檢察署九十三年度相字第三四五號卷
      第一一四至第一二六頁、第一三五頁、第一三六頁、第一
      三八頁）。參以案發時為夏季，被害人係穿著短袖薄上衣
      ，有案發當日監視錄影帶翻拍之照片在卷可按（附台灣士
      林地方法院檢察署九十三年度偵字第六六六八號卷第九十
      一頁），依被害人之衣著及出血情形，其受致命之槍傷後
      ，血液應會大量流出體外滲透衣服而滴落地面。而依照現
      場照片，編號11、14之血跡，均呈零星滴落，並未有大面
      積流血之情形。直至編號16被害人倒地處，始於地面留有
      大片血跡（參照台灣士林地方法院檢察署九十三年度偵字
      第七九六六7號卷第一四六頁、第一四八頁、第一四九頁
      、第一三七頁之現場照片）。依此判斷，被害人行至編號
      11、14之位置時，尚可持續移動，且於地面遺留之血跡不
      多，其所受致命之一槍，應係其行進至編號14位置之後始
      遭射擊，其因身受重傷重心不穩，故才扶住七Ｃ－六五七
      五號自用小客車支撐身體，再往前行走十餘公尺終不支倒
      地，於地面遺留大片血跡。
    4.命案封鎖現場，除被告有於平面圖編號1至6、9、13、15
      、17之位置射擊子彈外，尚有不明身分之一人在平面圖編
      號8、10位置以Ｂ槍射擊子彈二發，被告、辯護人均以此
      辯稱：被害人或係因遭Ｂ槍射擊死亡云云。然而：
      (1)據證人詹宏龍在本院更(一)審具結供證：「…（問：第一
        聲槍聲是何人開槍的？）我是聽到巷子口那邊有人開槍
        ，後來我就看到被告等人追過去，之後有很多槍聲…（
        問：你有看到被告拿槍追過去嗎？）我沒有看到他拿槍
        ，但是他追過去後就有很多槍聲…（問：你先聽到對方
        開幾槍？）我先聽巷口開二槍，被告才追過去…」等語
        （見本院更(一)審九十五年七月二十審判筆錄，本院更(一)
        卷第一二三頁）。被告於拘提到案後，於九十三年九月
        一日警詢中亦曾供陳：「我至廚房洗把臉上樓，見詹德
        龍、李秀明在樓上，我問他們人去哪？他們稱已離去，
        後我隨即聽到中坡北路五十巷內傳出一聲槍響…」（九
        十三年度偵字第七九六六號卷第六頁）等語。參諸前揭
        內政部警政署刑事警察局九十三年八月十三日刑鑑字第
        ○九三○一三○六七八號槍彈鑑定書記載現場平面圖編
        號 8、10，確實有掉落二顆不同痕跡之彈殼。堪認現場
        平面圖編號8、10 所示之彈殼，係與被害人同行之友人
        ，以另一Ｂ槍射擊所遺留，且此兩次射擊之時間，均係
        在被告取得手槍追趕之前即已擊發。
      (2)被告於九十三年九月一日警詢中及同日檢察官訊問時均
        堅稱其持制式九○手槍追趕開了數槍，在五十巷還遇被
        害人，被害人並跟我說對不起云云。而現場以Ｂ槍射擊
        之子彈僅有兩發，且此兩次射擊之時間，均係在被告持
        手槍追趕之前即已擊發；茍若被害人之槍傷死亡，確係
        因遭Ｂ槍射擊所致，被告在追趕、甚或遇到被害人之時
        ，豈有未能及時發現，並於獲案之初就其所涉重罪即時
        辨明之理。乃被告於九十三年九月一日警詢中及同日檢
        察官訊問時均隻字未提被害人遭其他槍枝射擊受傷之事
        ，反坦承持槍射殺被害人。基此，被害人可能係因遭Ｂ
        槍射擊死亡之可能性，已應被排除。
      (3)又上開五十巷三岔路口左轉六十巷路邊（距中坡北路六
        十巷口二公尺處），停放之Ｚ五－七二六七號自用小客
        車前擋風玻璃上所受彈孔一個，彈道係由中坡北路五十
        巷巷十八號前朝該車射擊，參照命案現場平面圖所示之
        證物相關位置及彈道路線，該彈孔應係從編號 8彈殼位
        置所射擊（由Ｂ槍發射）。按被害人遭受致命槍傷位置
        係在平面圖編號14之後，已如前述，依Ｂ槍於編號8位
        置所擊發子彈之路徑，被害人之致命傷應非該子彈射擊
        所造成。且參照平面圖所示，Ｂ槍遺留彈殼之編號10之
        位置，係在中坡北路五十巷底之三岔路口處尚未右轉前
        ，右前方是建物轉角及停放有自用小客車（九十三年度
        偵字第七九六六號卷第一三一頁、第一三二頁，編號十
        三至十五照片），而被害人中致命槍傷位置已在岔路右
        轉後之編號14位置之後，依該處之地理形勢，自編號10
        之位置發射子彈，子彈根本不可能成直角右轉行進至編
        號14位置之後之區域（如從編號10位置向編號14位置後
        方之區域射擊，將越出巷道範圍，而無法到達編號14之
        後之區域）。故被害人所受之致命槍擊，應不可能係Ｂ
        槍在平面圖編號8、10位置所射擊，而係遭被告射擊甚
        明。
      (4)被害人胸、復、背及左前臂受槍傷，其中左胸自足底一
        百二十七公分，中線往左二十七公分處槍傷（入口），
        傷口○．九公分直徑，在進入體內，穿通左肺下葉，經
        橫膈膜至胃小彎再進入肝左葉貫穿出肝右葉在距足底一
        百二十七公分，中線往右二十六公分處（出口），是致
        命傷，已詳如前述。被告雖又辯稱，如其自後射擊被害
        人，被害人不可能係胸部中槍。然而，如前所述，被告
        係於遭被害人糾眾毆打離去後，自後追趕並持槍發射，
        依當時被害人係由五十巷口由西往東至巷底岔路口，再
        右轉往南朝四十巷口跑，而被告自後追趕開槍之過程，
        堪認被害人係靠右行進，被告則在被害人左後方追趕開
        槍，子彈自係朝被害人之左後側而至，參以被害人之身
        高為一百八十公分，有前述法醫研究所鑑定書可稽（九
        十三年度相字第三四五號卷第一百頁），被告身高一百
        七十六公分，此亦據被告供明在卷，並有被告刑案照片
        （九十三年度他字第一六八二號卷第十一頁）可憑，被
        告在被害人之左後側，持槍朝右前方之被害人射擊，被
        害人於向左轉身回顧時，胸部左側、左前臂中槍，甚屬
        可能。且據法務部法醫研究所鑑定結果，射擊被害人之
        兇嫌身高可能達一百七十公分持槍平射；射擊距離應以
        彈殼及血跡之間之推算，以屍體傷口而言應是中遠距離
        ；左胸及左手臂之槍傷均是從左邊，兇嫌在死者左邊射
        擊或死者在跑走時左上身左轉回顧所致，有前開鑑定書
        可按（九十三年度相字第三四五號卷第一百頁）。故被
        告辯稱如其射中被害人，不可能係胸部中槍云云，尚無
        可採。
    5.綜上各節所述，被害人應係受被告槍擊死亡，其死亡與被
      告之開槍射擊行為間有因果關係，已可認定。
  (四)被告有殺人之犯意：
    1.依據證人呂金智、魏嘉樺、李秀明證稱：「…（離開貨運
      公司之後，你往何方向離開？）往巷子內，我們全部的人
      都往同一個方向走…（離開時走在你後面有誰？）彭繼正
      和魏嘉樺。其他的人走在我前面。因我們走到巷子的一半
      聽到我後方的巷口有槍聲，我們就快步走，我有回頭看，
      看到甲○○拿著槍往前比，甲○○是站在巷口，拿著槍往
      前比，有小跑步往我們這邊追過來…我回頭是看正後面…
      他們走到我的左後方旁邊去了…聽到槍聲我們就小跑步走
      了…（你說你回頭看有看到甲○○拿槍，有無聽到甲○○
      說話？）他就在罵，因為他被打，他說不要跑（台語），
      然後就聽到槍聲…我們是從貨運行出來左轉進入中坡北路
      五十巷到了三叉路口，我往左邊走，約行進到巷子中間，
      就聽到槍聲（圖上我畫圈圈的地方，聽到槍聲），我聽到
      槍聲後，往後面看，就看到被告有拿槍在後面小跑步，我
      往後看一下，我們就跑掉了，彭繼正魏嘉樺一開始在我後
      面，但我往回看的時候就沒有看到他們，我就不曉得他們
      後來行走的路線，只是魏嘉樺從後面追上我，叫我趕快跑
      。而萊爾富在貨運行旁邊…」（呂金智，原審卷(二)第一三
      一頁、第一三二頁、第一三四頁、第一三六頁）、「…（
      同去的人是否一起離開？）對…公司出來是萊爾富，是往
      萊爾富的方向走，一起去的人都是往同一個方向走…大家
      都是併排平行走，都在旁邊而已…（彭繼正走在你何方？
      ）走在我後方…約走到巷子中間快到後面的時候有聽到槍
      聲，聽到槍聲後，我就跑，槍聲從我後方傳來的，我有回
      頭看，看到一個流鼻血的人用台語說有種不要跑，那個人
      就是剛剛被我們打的人…我看到他手拿槍往前瞄準，有往
      我們的方向跑過來…我有看到他也是在跑，我們就一直跑
      ，就沒有再看後面…（彭繼正走在你後面多遠？）約四、
      五步左右…我們往巷底走，呂金智在我的右手邊…（你回
      頭有看到彭繼正，彭繼正有無回頭？沒有注意，因他在我
      後面，我沒有注意他有無回頭。我一回頭看到流鼻血的人
      在開槍我就跑了，沒有注意彭繼正做什麼…（你走入巷入
      ，是靠左邊還是右邊？）往巷底走，靠右邊走，因巷子當
      時有停一台貨車，所以靠右邊走，到了巷底三叉路口我是
      往叉路左邊的路跑，其他人往什麼方向跑我不知道…」（
      魏嘉樺，原審卷(二)第一三九頁至第一四二頁）、「…我好
      像有聽到有人說不要走（用台語），我不曉得是誰說的，
      那個人是在我後面，聽到這句話之後就聽到槍聲了。我當
      時沒有注意甲○○在什麼地方…（你聽到槍聲之後，去貨
      運行的這批人當時是否走在你前方？）對…我後面有人在
      追這批人，前面的人就往巷子跑，到了巷底他們往何方向
      跑我就不知道了…（李秀明，原審卷(二)第一四五頁、第一
      四七頁）等語。可知被害人、呂金智、魏嘉樺等人於丞航
      貨運行地下室毆打被告完畢後，即一同上樓往中坡北路五
      十巷離去，於行進間，被害人、呂金智、魏嘉樺等人之距
      離甚近，被害人約在呂金智、魏嘉樺二人身後約四、五步
      （即四、五公尺）之處。嗣被害人、呂金智、魏嘉樺等人
      行至中坡北路五十巷中間時，被告從被害人等人之後面，
      小跑步追趕被害人等，並持槍往前比，出言要被害人等「
      不要走」等語。而被告拘提到案後於九十三年九月一日警
      詢及偵查中供陳：「…往中坡北路五十巷追去沿路開槍，
      開幾槍已不記得，僅知將整個彈匣打完…」（九十三年度
      偵字第八三四四號卷第十頁、第十一頁）、「九十三年六
      月十四日晚上十點在中坡北路五十巷巷口，我右手持制式
      九○手槍，對前方開了數槍，打到沒有子彈為止；我不知
      道自幾開了幾槍，當時我邊往前跑邊開槍，對方在巷底，
      距離我多遠我不清楚…我開槍打到沒子彈…」（九十三年
      度偵字第八三四四號卷第八十二頁）等語。參以當時中坡
      北路五十巷底雖無照明，惟巷口前半段有萊爾富超商、及
      「大色貨服飾批發店」，尚有店面燈光之照明，對巷內之
      景物於一定距離內仍可辨認，被告並非無法看見巷內之行
      人之情形，亦據證人呂金智、魏嘉樺、楊永祥（在丞航貨
      運行附近之中坡北路五十巷五號經營「大色貨服飾批發店
      」）證述：「巷子有路燈，可是不是很亮，當時還有車子
      從正對面開過來，所以看得很清楚，即使沒有車燈，從巷
      內的路也可以看清楚巷內的景物等語（呂金智，原審卷(二)
      第一三六頁）、「…我們在巷內比較暗，被告的方向有萊
      爾富的招牌，所以比較亮等語（魏嘉樺，原審卷(二)第一四
      ○頁）、「…我店裡比較亮，門口蠻亮的，巷子的後半段
      比較暗…」（楊永祥，原審卷(二)第一五○頁）等語甚詳。
      而且依據現場監視錄影翻拍照片（九十三年度偵字第六六
      六八號卷第八十八頁），被告係持槍朝正前方射擊，再參
      照現場圖及照片，彈殼與血跡散落之位置相近，均係被害
      人行走之路線，是被告開槍時明知被害人在中坡北路五十
      巷內行走，並有意朝其開槍射擊至明。是被告辯稱沒有對
      人射擊、沒有看到人云云，不足採信。
    2.被害人身高一百八十公分，被告身高一百七十六公分，均
      詳如前述。依二人身高相近，當時二人均係在跑步中，被
      告持槍朝前方之被害人射擊，被害人之胸、背部、腹部易
      遭射擊中彈，胸、背部、腹部是身體重要臟器部位，如中
      槍傷，會造成大量出血而休克死亡，此應為被告所悉知，
      被告仍朝正前方，被害人胸、背部、腹部射擊，顯然被告
      有置被害人於死之故意，參以被告持槍追被害人等人時，
      有以台語稱：「好膽麥走」（台語）等語，口氣憤怒等情
      ，亦經證人呂金智、魏嘉樺、楊永祥證述明確（原審卷(二)
      第一三四頁、第一三九頁、第一五○頁，原審(四)第二十四
      頁）；則被告顯然係因被毆，復又遭人開兩槍挑釁，致心
      有未甘而有持槍復仇之意。其於被害人等人離去後，持槍
      自後跑步追趕，並朝巷內連續射擊子彈十發，迄子彈用罄
      為止，益見其因被毆憤恨已極，殺意甚堅必欲置被害人於
      死地而後快，其有殺害被害人之犯意甚明。
  (五)至於，
    1.證人高志偉、乙○○、詹宏龍分別證稱：「…當時我在後
      面，跟著跑過去巷子裡面…（甲○○是走到什麼位置讓乙
      ○○載走？）就是三岔路口的地方…到三岔路口的時候，
      車子就來了，沒有往左或往右的巷子走…（乙○○載甲○
      ○往何方向走？）左邊玉成街那邊…（甲○○被乙○○載
      離開的時候你的位置？）我就在他旁邊，後來我就回家了
      …」（高志偉，九十四年三月九日原審審判筆錄，原審卷
      (四)第十七頁、第十八頁）、「…被告在對方後面追的時候
      ，你有無跟在後面？）有…（你當時看到高志偉？）我只
      認得人，我不知道名字…（被告追對方到哪裡？）追到巷
      子尾…我們老闆叫我去看車…我去接他的時候，他在左手
      邊…（你開車載他離開是從哪裡離開？）左邊…（你在中
      坡北路五十巷底有無看到他向右邊開槍？）沒有…（你老
      闆在追對方時，你跟在後面追？）是…（追到那裡？）追
      到巷底的Ｙ字路口…（你月回去開車？）是。我老闆叫我
      回去開車…我要去開車時，他是站在巷底的左邊，我回來
      的時候，他也還是站在那裡…」（乙○○，九十五年七月
      二十日上院更(一)審審判筆錄，本院更(一)卷第一二○頁正反
      面、第一二一頁反面）、「…我是聽到巷子口那邊有人開
      槍，後來我就看到被告等人追趕過去，之後有很多槍聲…
      我因為好奇就跟過去看，進入巷口大約五公尺的地方，我
      看到他站在巷底左手邊…我看到之後，就看到一台車接他
      走…我就看到他站在左手邊，從左邊上車…（有無看到被
      告轉進巷底的右邊又回來？）沒有看到…」（詹宏龍，九
      十五年七月二十日上院更(一)審審判筆錄，本院更(一)卷第一
      二三頁正反面）等詞，均證述被告由中坡北路五十巷口進
      入，至巷底後係往左離開。然而，
    (1)被告於上述時、地持槍自中坡北路五十巷口由西往東朝五
      十巷巷底跑步追趕並接續朝被害人射擊子彈後，嗣於九十
      三年七月十三日凌晨一時許，在台北縣泰山鄉○○○路一
      三六號前與乙○○碰面，親自將作案之手槍交付乙○○，
      並要求乙○○向警方供述係殺害被害人之人，乙○○應允
      後，於該日上午十時許，委由邱群傑律師撥打電話向台北
      市政府警察局南港分局表示要投案，繼而由邱群傑律師陪
      同與南港分局承辦警察碰面，繳交該把手槍，並至南港分
      局接受調查各情，已據證人乙○○供明在卷。證人乙○○
      亦因涉犯上開頂替罪，經台灣士林地方法院於九十五年五
      月二日判處有期徒刑六月確定，並於九十五年八月二十八
      日執行完畢，亦有本院被告前案紀錄表可稽。證人乙○○
      於九十三年八月十八日警詢、九十三年八月十七日偵查時
      均供稱案發當時其不在現場（九十三年度偵字第七九六六
      號卷第十五頁反面、九十三年度偵字第六六六八號卷第二
      三一頁），自不可能開槍行兇。
    (2)證人即丞航貨運行之員工洪評愉於九十三年六月十五日警
      詢、九十三年八月三日偵查均表示，被害人一行人於九十
      三年六月十四日晚間近十時許，至丞航貨運行挑釁時，現
      場丞航貨運行員工僅有其與杜玉娟二人，其他員工均至外
      面收貨（九十三年度相字第三四五號卷第二十五頁、九十
      三年度偵字第六六六八號卷第二○○頁、第二○一頁）。
      而證人杜玉娟初於九十三年六月十五日警詢時亦證稱被害
      人一行人前去挑釁時，僅其與被告及被告友人在丞航貨運
      行內（九十三年度相字第三四五號第十九頁）。嗣證人洪
      評愉於原審審理時改稱當日乙○○有在現場，於被告遭人
      打時，其站在被告後方，防被告撞到牆（原審卷(四)第十九
      頁），與被告、證人高志偉、乙○○（原審卷(四)第十四頁
      、第三十頁、本院上更(一)卷第一一九頁）所述，當時乙○
      ○遭人持槍壓制蹲在地上之情形完全不同；而證人杜玉娟
      於偵查時雖稱乙○○有在場（九十三年度偵字第六六六八
      號卷第一九八頁），於原審法院審理時亦表示有看見乙○
      ○、高志偉二人在現場，然對其二人動態，則表示不清楚
      云云（原審卷(四)第四十五頁、第四十八頁）；有關高志偉
      是否在場一節，與被告及證人洪評愉所述未看見高志偉在
      場之情形（原審卷(四)第三十頁、第四十三頁）不同，且據
      證人杜玉娟、高志偉二人於原審所述當時其二人各自所在
      之位置，證人杜玉娟係坐在辦公室內之辦公桌前，證人高
      志偉則係站在辦公室門口左轉樓梯口處，惟對照丞航貨運
      行之現場照片（九十三年度偵字第七九六六號卷第一六八
      頁至第一七○頁，照片編號92至95），證人杜玉娟所坐之
      位置根本無法看見證人高志偉自稱所站立之位置；是被害
      人一行人前去丞航貨運站挑釁時，證人乙○○、高志偉是
      否在場，誠屬可疑。
    (3)被告持槍追被害人等之中坡北路五十巷現場，由西往東至
      巷底，長近六十公尺，有現場平面圖可憑（原審卷(二)第十
      八頁），事發當時巷口有萊爾富超商，進入巷口五公尺處
      有「大色貨服飾批發店」，均尚在營業中，有燈光，視線
      尚可，惟之後整條路段至巷底無路燈照明之情形，已據證
      人楊永祥證述甚詳，並有現場照片十二紙（九十三年度偵
      字第七九六六號卷第一二五頁至第一三○頁）可稽，是站
      在巷口是否可清楚看見六十公尺遠之巷底動態，令人懷疑
      。依據證人乙○○、高志偉表示，二人均有跟在被告背後
      一直追至巷底，之後劉志偉依被告之吩咐折返至巷口旁之
      萊爾富超商前，駕駛停放上址之六○一三－ＦＪ號小客車
      前去接應被告。從而，證人詹宏龍稱其當時站在萊爾富超
      商前，聽見槍聲因好奇走進巷口五公尺處看，即看見被告
      站在巷底左手邊，並自一部車左側坐進車內離開，依當時
      該巷後半段幾無任何照明，及證人乙○○從六十公尺遠處
      之巷底，折返至巷口開車所需時間，證人詹宏龍所證述之
      情節，是否真實，實令人存疑。更何況，依據現場照片所
      示之路面標誌，白色箭頭及「慢」字，與巷口由西往東行
      進至巷底之方向相反，兩旁停放之車輛車頭亦與由西往東
      行進之方向相反，至巷底左轉由南往北行進，路旁停放之
      車輛車頭亦是朝相反之方向，均有現場照片（九十三年度
      偵字第七九六六號卷第一二五頁至第一三○頁、第一五三
      頁至第一五五頁）可證，可知自中坡北路五十巷口，由西
      往東走至巷底，再由巷底左轉由南往北至六十巷，與該路
      段車輛應遵行之方向正好相反，則證人乙○○、高志偉、
      詹宏龍所述車輛由五十巷底左轉，為逆向行駛，益見其等
      所述不實在，不足採信。
    2.本案被告持以槍擊之德國SIGSAUER廠製造Ｐ二二六型口徑
      九mm制式手槍一枝（槍枝管制編號0000000000
      ，內裝填子彈十顆），被告雖稱其係自證人乙○○取得，
      證人乙○○於本院更(一)審亦證稱：「…是我先上樓的，我
      想要看他們走了沒有，想送我老闆去醫院，我上樓之後又
      碰到剛剛拿槍的人，那個人又拿槍指著我，我就走到門後
      面，我又走出來時就聽到他有開槍的聲音，頭髮白白的那
      個人（指李秀明）就叫我把東西拿出來…我拿出來後，剛
      好我老闆從地下室上來，我老闆看到我拿槍，就把槍拿走
      追對方…」（九十五年七月二十日本院更(一)審審判筆錄，
      本院更(一)審卷第一一九頁反面、第一二○頁正面）等詞，
      此不僅為證人李秀明所否認，且參以證人李秀明在本案僅
      係勸架之角色，已據被告、證人李秀明、洪評愉、杜玉娟
      、詹德龍陳述甚詳，證人李秀明事前尚無可能知悉被告持
      有槍彈之事實，此亦為被告及證人乙○○所是認，是證人
      乙○○稱李秀明要其至六○一三－ＦＪ號自用小客車內取
      出槍枝一節，顯然不實；而且，被害人一行人前往丞貨運
      行挑釁當時，證人乙○○不在丞航貨運行及被告持槍追趕
      射擊被害人之現場，已詳如前述。顯見當日被告係因被毆
      疼痛且流血甚多，復因與彭繼正同行之某人開兩槍挑釁，
      氣憤至極，乃自停放於丞航貨運行旁之萊爾富便利商店前
      之六○一三－ＦＪ自用小客車上拿取復仇。
    3.按正當防衛者，係指對於現在不法之侵害，而出於防衛自
      己或他人權利之行為而言。故正當防衛必須對於現在不法
      之侵害始得為之，侵害業已過去，即無正當防衛可言。如
      係侵害已過去後之報復行為，不得主張防衛權，有最高法
      院三十年上字第一○四○號判例可資參照。查被害人、呂
      金智、魏嘉樺等人於丞航貨運行地下室毆打被告後，上樓
      後雖又於遠處開槍挑釁，然旋即於離去，被告所受之侵害
      即屬過去。被告持槍朝被害人射擊，無非係侵害過後之復
      仇行為，不得成立正當防衛甚明。
    (六)綜上，被告所辯，均屬卸責之飾詞，不足採信。本件事證
      明確，被告犯行洵堪認定，應依法論科。
三、核被告所為，係犯刑法第二百七十一條第一項之殺人罪。被
    告供稱其持有本件槍彈時僅係用以防止其彰化縣溪湖鎮之貨
    運站所遭人騷擾，並未有意攜帶槍彈北上犯案，是其以槍彈
    射殺被害人要係嗣後受被害人毆打、挑釁後另行起意，故所
    犯之殺傷人罪與上開持有手槍罪，犯意各別，所犯構成要件
    不同，應分論併罰（最高法院九十三年度台上字第二八五二
    號判決參照）。公訴意旨認該二罪有牽連犯裁判上一罪之關
    係，容有未洽。
四、原審據以論罪科刑，固非無見。惟查，證人乙○○於被害人
    一行人前往丞貨運行挑釁當時，不在丞航貨運行及被告持槍
    追趕射擊被害人之現場，原審認當時證人乙○○在場，且依
    被告之吩囑，駕駛六○一三－ＦＪ號自用小客車載被告離開
    現場，先返台北市○○區○○路二段一一五巷一弄一之一號
    被告住處更換衣褲，再載至台北縣泰山鄉○○路○段一二六
    號前後，證人乙○○下車自行搭車返回彰化，尚有未當；又
    被告在槍擊被害人之前，曾遭與被害人同行之某人持槍射擊
    兩發以為挑釁，此為被告萌生殺意之動機，原審則未予審認
    ，亦有未當。被告之上訴意旨，否認有殺人之犯行，雖無理
    由，然原判決關於殺人部分既有前述之可議，仍屬無可維持
    ，應由本院將原判決此部分撤銷改判。爰審酌被告其殺人之
    動機係因員工停車細故，遭人聚眾毆打又開槍挑釁，連開十
    槍殺害被害人之手段，及所造成剝奪他人性命之損害等一切
    情狀，量處有期徒刑拾壹年。扣案之德國SIG SAUER廠製Ｐ
    二二六型口徑九mm制式手槍一枝（槍枝管制編號00000
    00000），係被告持以殺害被害人之物，已詳如前述，
    因屬違禁物，應依刑法第三十八條第一項第一款規定沒收之
    。至子彈十顆均經射擊，僅餘彈殼，已非違禁物，毋庸沒收
    ，亦附為敘明。
據上論斷，應依刑事訴訟法第三百六十九條第一項前段、第三百
六十四條、第二百九十九條第一項前段、刑法第二百七十一條第
一項、第三十八條第一項第一款，判決如主文。
本案經檢察官鄭銘謙到庭執行職務。
中　　華　　民　　國　　96　　年　　4 　　月　　12　　日
                  刑事第十三庭  審判長法　官 曾德水
                                      法　官 李錦樑
                                      法　官 林婷立
以上正本證明與原本無異。
如不服本判決，應於收受送達後十日內向本院提出上訴書狀，其
未敘述上訴之理由者並得於提起上訴後十日內向本院補提理由書
（均須按他造當事人之人數附繕本）。
                                      書記官 王增華
中　　華　　民　　國　　96　　年　　4 　　月　　12　　日
附錄：本案論罪科刑法條全文
刑法第二百七十一條第一項
殺人者，處死刑、無期徒刑或十年以上有期徒刑。
